臺灣高等法院民事判決
110年度上易字第343號
上  訴  人  鄭國照  
訴訟代理人  鄭英岳  
被 上訴 人  中國信託商業銀行股份有限公司


法定代理人  利明献  
訴訟代理人  林紫彤  
            梁懷德  
上列當事人間請求清償借款事件，上訴人對於中華民國110年1月
11日臺灣臺北地方法院109年度訴字第8098號第一審判決提起上
訴，本院於110年8月25日言詞辯論終結，判決如下：
    主      文
上訴駁回。
第二審訴訟費用由上訴人負擔。
    事實及理由
一、被上訴人主張：訴外人鄭進興於民國84年12月23日邀同上訴
    人為連帶保證人，向伊借款新臺幣（下同）250萬元（下稱
    系爭借款），兩造並簽訂借據（下稱系爭借據）及約定書（
    下稱系爭約定書），約定借款期間為85年1月10日至105年1
    月10日止，借款利息按伊基本放款利率加碼1.775％浮動計算
    ，如未能按期清償本息，除按上開利率加付遲延利息外，逾
    期在6個月以內者，按上開約定利率10％，逾期6個月以上者
    ，超過部分按上開約定利率20％計付違約金，且依系爭約定
    書第11條約定，於主債務人即鄭進興不照約履行時，保證人
    即上訴人負責立即如數付清。詎鄭進興並未依約還款，積欠
    本金240萬9,788元未清償，依系爭借據第6條第1項約定，其
    與上訴人均已喪失期限利益，借款視為全部到期。嗣伊於88
    年間向臺灣花蓮地方法院（下稱花蓮地院）聲請就鄭進興名
    下財產強制執行，經分配後受償122萬8,961元，先後充償迄
    至88年11月15日之已結算未受償之違約金7萬6,833元、利息
    46萬5,617元及本金68萬6,511元，然未足額受償，該時尚欠
    借款本金172萬3,277元。伊遂於103年間起訴請求鄭進興給
    付125萬4,637元暨以年利率9.315％計算之利息及以上開利率
    20%計算之違約金，並經臺灣臺北地方法院（下稱北院）以1
    03年度訴字第991號清償借款事件（下稱另案清償借款事件
    ）判決確定在案，惟鄭進興仍未清償，上訴人既為系爭借款
    之連帶保證人，即應負連帶清償責任。爰依消費借貸、連帶
    保證之法律關係，請求判命上訴人給付125萬4,637元，及加
    計自起訴狀繕本送達翌日起回溯5年即104年11月19日起算如
    原審判決附表所示之遲延利息及違約金等語。（原審為上訴
    人敗訴之判決，上訴人聲明不服，提起上訴）。並於本院聲
    明：上訴駁回。
二、上訴人則以：鄭進興於84年12月間以其名下自用住宅向被上
    訴人申辦房屋貸款，並由伊擔任連帶保證人，惟被上訴人前
    就鄭進興名下房屋為強制執行並受償部分款項，就剩餘未償
    還款項則遲至109年始向伊起訴請求清償，其請求權已因罹
    於15年時效而消滅。又依銀行法第12條之1、第12條之2規定
    ，被上訴人辦理自用住宅放款，已取得足額擔保時，不得要
    求提供連帶保證人，且保證契約自成立之日起，有效期間不
    得逾15年，系爭借據亦未載明連帶保證人所擔保之金額，保
    證關係應消滅，而本件保證契約係於84年12月23日簽訂，已
    逾15年有效期間，伊自不負保證責任。縱要負責，被上訴人
    請求之利息、違約金不應由伊負擔等語，資為抗辯。並於本
    院聲明：㈠原判決廢棄。㈡被上訴人在第一審之訴及假執行之
    聲請均駁回。
三、兩造不爭執事項為：
  ㈠鄭進興於84年12月23日邀同上訴人為連帶保證人向被上訴人
    借款250萬元，並簽訂系爭借據及約定書，約定借款期間為8
    5年1月10日至105年1月10日止，借款利息按被上訴人基本放
    款利率加碼1.775％浮動計算，如未能按期清償本息，除按上
    開利率加付遲延利息外，逾期在6個月以內者，按上開約定
    利率10％，逾期6個月以上者，超過部分按上開約定利率20％
    計付違約金，有系爭借據及約定書在卷可稽（見原審卷第11
    -13頁）。
  ㈡被上訴人於88年間向花蓮地院聲請就鄭進興名下財產強制執
    行，經分配後受償122萬8,961元，先後充償迄至88年11月15
    日之已結算未受償之違約金7萬6,833元、利息46萬5,617元
    及本金68萬6,511元，該時尚不足完全充償，尚欠172萬3,27
    7元，有花蓮地院民事執行處強制執行金額計算書分配表（
    下稱系爭分配表）可證（見原審卷第15頁）。
  ㈢被上訴人於103年間就系爭借據之欠款，起訴請求鄭進興清償
    借款，經北院另案清償借款事件判決鄭進興應給付被上訴人
    125萬4,637元及自89年3月2日起至清償日止，按週年利率9.
    315％計算之利息，並自89年4月3日起至清償日止，逾期在6
    個月以內者，按上開利率之10％，逾期超過6個月者，按上開
    利率20%計付之違約金確定，有另案清償借款事件判決、確
    定證明書附卷可憑（見原審卷第61頁、第63-64頁）。
四、被上訴人主張鄭進興於84年12月23日邀同上訴人為連帶保證
    人，向其借款250萬元，兩造並簽訂系爭借據及約定書，鄭
    進興未依約還款，迄今尚欠125萬4,637元本金及如原審判決
    附表所示之利息及違約金，上訴人既為鄭進興之連帶保證人
    即應負連帶清償責任，其自得依消費借貸、連帶保證之法律
    關係，請求上訴人給付上開借款本金及利息、違約金等語，
    為上訴人所否認，並執前詞為辯，經查：
　㈠被上訴人依消費借貸、連帶保證之法律關係，請求上訴人給
    付125萬4,637元本金及利息、違約金，有無理由？
　⒈按稱消費借貸者，謂當事人一方移轉金錢或其他代替物之所
    有權於他方，而約定他方以種類、品質、數量相同之物返還
    之契約；消費借貸之借用人應於約定期限內，返還與借用物
    種類、品質、數量相同之物；遲延之債務，以支付金錢為標
    的者，債權人得請求依法定利率計算之遲延利息，但約定利
    率較高者，仍從其約定利率；當事人得約定債務人於債務不
    履行時，應支付違約金，民法第474條第1項、第478條前段
    、第233條第1項、第250條第1項分別定有明文。次按稱保證
    者，謂當事人約定，一方於他方之債務人不履行債務時，由
    其代負履行責任之契約；保證債務，除契約另有訂定外，包
    含主債務之利息、違約金、損害賠償及其他從屬於主債務之
    負擔，民法第739條、第740條亦有明文。又按保證債務之所
    謂連帶，係指保證人與主債務人負同一債務，對於債權人各
    負全部給付之責任者而言，此就民法第272條第1項規定連帶
    債務之文義參照觀之甚明（最高法院45年台上字第1426號裁
    判意旨參照）。另連帶債務之債權人，依民法第273條第1項
    規定，得對債務人中之一人或數人或其全體，同時或先後請
    求全部或一部之給付。
　⒉被上訴人主張鄭進興於84年12月23日邀同上訴人為連帶保證
    人，向其申貸系爭借款，並簽立系爭借據及約定書，迄今鄭
    進興尚欠125萬4,637元本金及如原審判決附表所示之利息及
    違約金等情，有系爭借據、系爭約定書、另案清償借款事件
    判決、確定證明書在卷可稽（見原審卷第11-13頁、第61頁
    、第63-64頁）。又依系爭約定書第11條約定：「立約人（
    即上訴人）為連帶保證人時，如主債務人（即鄭進興）不照
    約履行，保證人願意放棄先訴抗辯權，負責立即如數付清。
    」（見原審卷第13頁），上訴人既為系爭借款之連帶保證人
    ，於主債務人鄭進興未清償債務時，即應履行保證責任，如
    數清償債務。且依上開說明，保證債務，包含主債務之利息
    、違約金，被上訴人依消費借貸、連帶保證之法律關係，請
    求上訴人給付125萬4,637元本金及如原審判決附表所示之利
    息、違約金，核屬有據。上訴人辯稱被上訴人請求之利息、
    違約金不應由其負擔云云，應不足採。
　㈡上訴人抗辯被上訴人之請求權已罹於15年消滅時效，是否有
    據？
　⒈按請求權，因15年間不行使而消滅。利息、紅利、租金、贍
    養費、退職金及其他1年或不及1年之定期給付債權，其各期
    給付請求權，因5年間不行使而消滅。消滅時效，自請求權
    可行使時起算。消滅時效，因起訴而中斷；開始執行行為或
    聲請強制執行與起訴有同一效力。時效中斷者，自中斷之事
    由終止時，重行起算；因起訴而中斷之時效，自受確定判決
    時，重行起算，民法第125條前段、第126條、第128條前段
    、第129條第1項第3款、第2項第5款、第137條第1項、第2項
    分別定有明文。而違約金之約定，為賠償給付遲延所生之損
    害，於債務人給付遲延時，債權人始得請求，既非定期給付
    之債務，與民法第126條所規定之性質不同，其時效為15年
    而非5年（最高法院99年度台上字第139號判決意旨參照）。
    準此，本件借款債權關於本金及違約金之請求應適用15年消
    滅時效，關於利息之請求，則應適用5年短期消滅時效。次
    按向主債務人請求履行，及為其他中斷時效之行為，對於保
    證人亦生效力，民法第747條亦有明定。
　⒉查被上訴人於鄭進興未依約清償債務時，於88年間向花蓮地
    院聲請就鄭進興名下財產強制執行，該時被上訴人所獲分配
    款尚不足完全清償系爭借款債務，嗣於103年間被上訴人對
    鄭進興提起另案清償借款事件請求其清償剩餘款項其中125
    萬4,637元本息及違約金等情，有系爭分配表、另案清償借
    款事件判決、確定證明書在卷可稽（見原審卷第15頁、第61
    頁、第63-64頁）。揆諸前揭規定，被上訴人就上開債權之
    請求權時效，已因對主債務人即鄭進興聲請強制執行、起訴
    請求而中斷，並對連帶保證人即上訴人發生效力，且自另案
    清償借款事件確定時即103年6月27日重行起算，而被上訴人
    係於109年11月6日向原審提起本件訴訟請求上訴人返還借款
    ，有民事起訴狀上收狀戳可證（見原審卷第7頁），顯未罹
    於15年之請求權時效。上訴人所為時效抗辯，尚非可採。
　⒊至系爭借款之利息及違約金請求部分，被上訴人均僅請求自
    起訴狀繕本送達上訴人翌日起回溯5年之遲延利息及違約金
    ，自無罹於時效之問題。而被上訴人係於109年11月6日提起
    本件訴訟，起訴狀繕本於同年11月18日送達上訴人（見原審
    卷第27頁），則被上訴人請求上訴人給付自起訴狀繕本送達
    翌日即109年11月19日回溯5年即104年11月19日起至清償日
    止如原審判決附表所示之遲延利息、違約金，亦屬有據。
  ㈢上訴人抗辯兩造間之保證契約違反銀行法第12條之1規定，且
    已逾銀行法第12條之2規定之15年有效期間，是否有據？
　　按「銀行辦理自用住宅放款及消費性放款，已取得足額擔保
    時，不得以任何理由要求借款人提供連帶保證人」、「因自
    用住宅放款及消費性放款而徵取之保證人，其保證契約自成
    立之日起，有效期間不得逾15年。但經保證人書面同意者，
    不在此限」，銀行法第12條之1第1項及第12條之2固有明文
    。惟上開條文分別係89年11月1日、100年11月9日修正公布
    銀行法所增訂，依法律不溯及既往原則，該增訂條文並不適
    用於增訂前所發生之自用住宅放款及消費性放款事件。查鄭
    進興係於84年12月23日邀同上訴人為連帶保證人，向被上訴
    人申貸系爭借款，已如前述，依上開說明，自無銀行法第12
    條之1第1項、第12條之2規定之適用，上訴人執此置辯，尚
    無足取。
五、綜上所述，被上訴人依消費借貸契約、連帶保證之法律關係
    ，請求上訴人給付125萬4,637元，及如原審判決附表所示之
    利息及違約金，為有理由，應予准許。原審判命上訴人如數
    給付，並為准、免假執行之宣告，核無不合。上訴意旨指摘
    原判決不當，求予廢棄改判，為無理由，應駁回上訴。
六、本件事證已臻明確，兩造其餘攻擊防禦方法及所提證據，經
    審酌，核與本件判決結果不生影響，爰不再逐一論斷，附此
    敘明。
七、據上論結，本件上訴為無理由，依民事訴訟法第449條第1項
    、第78條，判決如主文。　　
中　　華　　民　　國　　110 　年　　9 　　月　　15　　日
                  民事第十二庭  
                      審判長法  官  陳秀貞
                            法  官  毛彥程
                            法  官  蔡世芳
正本係照原本作成。
不得上訴。
中　　華　　民　　國　　110 　年　　9 　　月　　15　　日
  　　　　　　　　　　　　　書記官  何敏華